臺灣臺南地方法院刑事判決
111年度金訴字第737號
公  訴  人  臺灣臺南地方檢察署檢察官
被      告  戴坤


上列被告因詐欺等案件，經檢察官提起公訴（111年度偵字第160
45號），被告於本院準備程序就被訴事實為有罪陳述，經本院合
議庭裁定改由受命法官獨任進行簡式審判程序，判決如下：
    主  文
戴坤犯三人以上共同詐欺取財罪，處有期徒刑壹年肆月。緩刑
肆年，並應按附表所示之賠償金額及方式向被害人陳慶明支付損
害賠償。
扣案存摺壹本、金融卡壹張均沒收。
    事  實
一、戴坤於民國111年4月13日22時許起，陸續經真實姓名及年
    籍不詳、通訊軟體「LINE」暱稱各為「陳凱傑 貸款大神」
    、「賴進忠」之人（下各稱「陳凱傑」、「賴進忠」）告知
    可提供帳戶供對方存入資金，再依指示提款交付指定之人，
    即可製造不實之金流往來紀錄後，雖已預見如提供金融機構
    帳戶資料任由他人使用，將可能遭他人利用作為詐欺犯罪之
    工具，若再代為提領其內款項，其所提領者極可能為詐欺犯
    罪所得，亦將因此造成金流斷點而掩飾、隱匿此等犯罪所得
    之去向及所在，竟猶不顧於此，與「陳凱傑」、「賴進忠」
    及渠等所屬詐騙集團其餘成員基於3人以上共同詐欺取財及
    洗錢之犯意聯絡，由戴坤先將其申辦之中華郵政股份有限
    公司下營郵局帳號000-0000000-0000000號帳戶（下稱本件
    帳戶）之存摺封面拍照傳送予「賴進忠」，再由該詐騙集團
    之不詳成員於111年4月19日9時30分許起與陳慶明聯繫，假
    冒為中華電信股份有限公司人員及警官、檢察官，佯稱因陳
    慶明之個人資料遭冒用，涉及綁架暴力案件，須匯款至指定
    帳戶以協助暫緩執行及分案處理云云，致陳慶明陷於錯誤，
    依指示於同日14時43分（起訴書記載為30分）許匯款新臺幣
    （下同）300,120元（起訴書記載為300,000元，業經檢察官
    當庭更正）至本件帳戶後，戴坤即依「賴進忠」指示，先
    於同日15時25分（起訴書記載為30分）許至位於臺南市○○區
    ○○路000號之新營郵局臨櫃提領上開款項中之220,000元，及
    於同日15時50分、52分許，利用上開新營郵局之自動櫃員機
    提領上開款項中之60,000元、20,000元，旋依「賴進忠」指
    示於同日15時57分許在臺南市○○區○○街00號將上開領得之款
    項均轉交與某真實姓名、年籍不詳之成年人，俾該人再行轉
    交；戴坤與「陳凱傑」、「賴進忠」、該詐騙集團其餘成
    員即以上開分工方式共同向陳慶明詐取前述財物得手，同時
    藉此共同掩飾、隱匿此等詐欺犯罪所得之去向及所在。嗣因
    陳慶明發現遭騙報警處理，經警循線查獲，並扣得本件帳戶
    之存摺1本、金融卡1張。
二、案經陳慶明訴由臺南市政府警察局麻豆分局報告臺灣臺南地
    方檢察署檢察官偵查起訴。
    理  由
一、按本件被告戴坤所犯為死刑、無期徒刑、最輕本刑3年以上
    有期徒刑以外之罪，亦非高等法院管轄之第一審案件，其於
    準備程序中就被訴事實為有罪之陳述，經告知簡式審判程序
    之旨，並聽取檢察官及被告之意見後，本院合議庭依刑事訴
    訟法第273條之1第1項規定裁定進行簡式審判程序，是本案
    之證據調查，依同法第273條之2規定，不受同法第159條第1
    項、第161條之2、第161條之3、第163條之1，及第164條至
    第170條所規定證據能力認定及調查方式之限制，合先敘明
    。
二、認定本件犯罪事實之證據及理由：
　㈠上開犯罪事實，業據被告於本院準備程序及審理中均坦承不
    諱，並經告訴人即被害人陳慶明於警詢中證述遭詐騙之過程
    明確（警卷第19至21頁），且有郵政自動櫃員機交易明細表
    、本件帳戶之存摺內頁影本、告訴人與詐騙集團之「LINE」
    對話紀錄、被告與「陳凱傑」或「賴進忠」之「LINE」對話
    紀錄、被告提款時之監視器錄影畫面擷取照片、中華郵政股
    份有限公司111年9月1日儲字第1110285378號函暨本件帳戶
    之基本資料及客戶歷史交易清單在卷可稽（警卷第23頁、第
    25頁、第47至51頁、第57至65頁、第67至71頁，本院卷第21
    至49頁）；此外，另有本件帳戶之存摺、金融卡扣案足憑，
    而有臺南市政府警察局麻豆分局扣押筆錄、扣押物品目錄表
    可資佐證（警卷第27至35頁），堪認被告任意性之自白確與
    事實相符，堪以採信。
　㈡又詐騙集團利用電話、通訊軟體進行詐欺犯罪，並使用人頭
    帳戶作為工具供被害者匯入款項，及指派俗稱「車手」之人
    提領並轉交款項以取得犯罪所得，同時造成金流斷點而掩飾
    、隱匿此等犯罪所得之去向及所在，藉此層層規避執法人員
    查緝等事例，已在平面、電子媒體經常報導，且經警察、金
    融、稅務機關在各公共場所張貼防騙文宣廣為宣導，是上情
    應已為社會大眾所共知。故如刻意委由他人以隱蔽方法代為
    提領及轉交款項，顯係有意隱匿而不願自行出面提款，受託
    領款者就該等款項可能係詐欺集團犯罪之不法所得，當亦有
    合理之預期，一般人亦均知以存提款之方式製作不實之金流
    紀錄同屬詐偽之舉動；基此，苟見他人以不合社會經濟生活
    常態之方式要求素不相識之人代為提領、轉交不明款項，衡
    情當知渠等係在從事詐欺等與財產有關之犯罪，並藉此掩飾
    、隱匿此等犯罪所得之去向及所在等節，均為大眾週知之事
    實。查被告依「陳凱傑」、「賴進忠」指示提供帳戶資料及
    提領款項時，已係年滿21歲之成年人，其心智已然成熟，具
    一般之智識程度及社會生活經驗，對於上開各情自無不知之
    理，足認被告為前開行為時，對於其所為應係提領詐欺犯罪
    所得，且甚有可能因此造成金流斷點而掩飾、隱匿此等犯罪
    所得之去向及所在等情，已有相當之認識。被告既已預見上
    開情形，仍依「陳凱傑」、「賴進忠」指示提供本件帳戶資
    料並代為提領、轉交告訴人因遭詐騙所匯入本件帳戶內之款
    項，而實施相關構成要件行為，堪信被告主觀上具有3人以
    上共同詐欺取財及洗錢之不確定故意，其所為即係以自己犯
    罪之意思，共同參與上開犯行至明。
　㈢另以電話或通訊軟體進行詐騙之犯罪型態，自對被害人施行
    詐術、由車手提領及轉交款項、取贓分贓等各階段，乃需由
    多人縝密分工方能完成之犯罪型態，通常參與人數眾多，分
    工亦甚為細密等事態，同為大眾所週知，且相關詐騙集團犯
    罪遭查獲之案例，亦常見於新聞、媒體之報導；依前述被告
    之智識程度、生活經驗，對上情當亦有充分之認識。參以本
    件除被告、「陳凱傑」、「賴進忠」外，尚有向告訴人施行
    詐術之人等其他詐騙集團成員，客觀上該集團之人數自已達
    3人以上，益徵被告顯可知該詐騙集團分工細密，已具備3人
    以上之結構，其猶聽從指示參與上開行為，主觀上亦有3人
    以上共同詐欺取財之故意無疑。
　㈣綜上所述，本件事證明確，被告上開犯行洵堪認定，應予依
    法論科。
三、論罪科刑：
  ㈠按特定犯罪之正犯實行特定犯罪後，為掩飾、隱匿其犯罪所
    得財物之去向及所在，而令被害人將款項轉入其所持有、使
    用之他人金融帳戶，並由該特定犯罪正犯前往提領其犯罪所
    得款項得手，如能證明該帳戶內之款項係特定犯罪所得，因
    已被提領而造成金流斷點，該當掩飾、隱匿之要件，該特定
    犯罪正犯自成立一般洗錢罪之正犯（最高法院108年度臺上
    大字第3101號刑事裁定意旨參照）。查「陳凱傑」、「賴進
    忠」等人所屬之詐騙集團不詳成員實際上係以事實欄「一」
    所示之欺騙方式使告訴人陷於錯誤而依指示匯款至本件帳戶
    ，即屬詐欺之舉；被告受「陳凱傑」、「賴進忠」之邀提供
    本件帳戶資料，並進而為該集團提領告訴人匯入本件帳戶內
    之款項後再行轉交，自已直接參與取得詐欺所得之構成要件
    行為，應以正犯論處。被告此等提領、轉交款項之行為，復
    已造成金流斷點，亦該當掩飾、隱匿詐欺犯罪所得之去向及
    所在之構成要件。故核被告所為，係犯刑法第339條之4第1
    項第2款之3人以上共同詐欺取財罪，及洗錢防制法第2條第2
    款、第14條第1項之洗錢罪。
  ㈡又因現今詐騙集團之行騙手法具多樣性，組織及分工亦日趨
    細緻，其中取款車手因最易遭追查，通常多非屬詐騙集團核
    心成員，縱其有共同向被害人詐取財物以分受利益之犯意聯
    絡，亦未必可知悉該詐騙集團實際向被害人行使詐術之手法
    為何。本件被告僅負責提供帳戶資料及提領告訴人匯入之款
    項，其雖可知悉匯入本件帳戶之款項來路不明，應為該詐騙
    集團詐欺告訴人所得，且已參與領款之行為，但尚無證據足
    認其知悉該詐騙集團成員係以假冒檢、警之方式為詐欺取財
    犯行而猶決意共同為之，應認其主觀上並未認知而未同時合
    於刑法第339條之4第1項第1款「冒用政府機關或公務員名義
    犯之」之加重條件，檢察官起訴意旨亦同此見解，附此敘明
    。
  ㈢次按共同正犯之成立，祇須具有犯意之聯絡，行為之分擔，
    既不問犯罪動機起於何人，亦不必每一階段犯行，均經參與
    ；共同正犯間，非僅就其自己實施之行為負其責任，並在犯
    意聯絡之範圍內，對於他共同正犯所實施之行為，亦應共同
    負責（最高法院109年度臺上字第1603號刑事判決意旨參照
    ）。共同正犯之意思聯絡，原不以數人間直接發生者為限，
    縱有間接之聯絡者，亦包括在內（最高法院109年度臺上字
    第2328號刑事判決意旨參照）。共同實行犯罪行為之人，在
    合同意思範圍內，各自分擔犯罪行為之一部，相互利用他人
    之行為，以達其犯罪之目的者，即應對於全部所發生之結果
    共同負責；且共同正犯不限於事前有協定，即僅於行為當時
    有共同犯意之聯絡者亦屬之，且表示之方法，不以明示通謀
    為必要，即相互間有默示之合致亦無不可（最高法院103年
    度臺上字第2335號刑事判決意旨參照）。查被告違犯上開犯
    行時，縱僅曾提供本件帳戶資料，及領款後轉交與「賴進忠
    」指定之人，然被告主觀上應已預見自己所為係為詐騙集團
    提領犯罪所得及隱匿詐欺所得之去向及所在，有如前述，堪
    認被告與「陳凱傑」、「賴進忠」及所屬詐騙集團其餘成員
    之間，均有3人以上共同詐欺取財及洗錢之直接或間接之犯
    意聯絡，且係以自己犯罪之意思參與本案，自應就其與前述
    詐騙集團成員各自分工而共同違犯之上開犯行共同負責；是
    被告與前述詐騙集團成員就上開3人以上共同詐欺取財及洗
    錢之犯行，均有犯意之聯絡及行為之分擔，應論以共同正犯
    。
  ㈣被告與前述詐騙集團成員共同對告訴人所為之上開犯行，係
    基於1個非法取財之意思決定，以3人以上共同詐欺取財、提
    領及移轉款項之手段，達成獲取告訴人財物並掩飾、隱匿犯
    罪所得之去向及所在之目的，具有行為不法之一部重疊關係
    ，得評價為一行為；則被告係以一行為同時觸犯加重詐欺取
    財罪、洗錢罪2個罪名，為想像競合犯，應依刑法第55條規
    定，從一重之刑法第339條之4第1項第2款之3人以上共同詐
    欺取財罪處斷。
  ㈤另按想像競合犯之處斷刑，本質上係「刑之合併」。其所謂
    從一重處斷，乃將想像競合犯組成之評價上數罪，合併為科
    刑一罪，其所對應之刑罰，亦合併其評價上數罪之數法定刑
    ，而為一個處斷刑。易言之，想像競合犯侵害數法益者皆成
    立犯罪，論罪時必須輕、重罪併舉論述，同時宣告所犯各罪
    名，包括各罪有無加重、減免其刑之情形，亦應說明論列，
    量刑時併衡酌輕罪部分量刑事由，評價始為充足，然後依刑
    法第55條前段規定「從一重處斷」，非謂對於其餘各罪可置
    而不論。因此，法院決定處斷刑時，雖以其中最重罪名之法
    定刑，做為裁量之準據，惟於裁量其輕重時，仍應將輕罪合
    併評價在內（最高法院108年度臺上字第4405、4408號刑事
    判決意旨參照）。被告就上開犯行雖已從一重之刑法加重詐
    欺取財罪處斷，然被告於審判中曾自白洗錢罪之犯行，本院
    於後述量刑時，仍當一併衡酌此部分合於洗錢防制法第16條
    第2項減輕事由之情形。
  ㈥爰審酌被告正值青年，猶不思戒慎行事，循正當途徑獲取財
    物，竟甘為「陳凱傑」、「賴進忠」等詐騙集團成員吸收而
    擔任提款車手，與該詐騙集團成員共同違犯上開犯行，實無
    足取，且被告所擔任之角色係使該詐騙集團得以實際獲取犯
    罪所得並掩飾、隱匿此等金流，使其他不法份子易於隱藏真
    實身分，減少遭查獲之風險，助長詐欺犯罪，同時使告訴人
    受有財產上損害而難於追償，侵害他人財產安全及社會經濟
    秩序，殊為不該，惟念被告前無刑事前案紀錄，素行尚佳，
    犯後已坦承犯行不諱，表現悔意，其與告訴人復經本院臺南
    簡易庭調解成立，有調解筆錄存卷可參（本院卷第91至92頁
    ），兼衡被告自陳學歷為國中畢業，從事工程外包商之工作
    ，無人需其扶養或照顧（參本院卷第69頁）之智識程度、家
    庭生活狀況等一切情狀，量處如主文所示之刑，以示懲儆。
  ㈦被告前未曾因故意犯罪受有期徒刑以上刑之宣告，有臺灣高
    等法院被告前案紀錄表附卷可查，其雖因一時失慮違犯上開
    犯行，惟犯後坦承犯行，應知悔悟；且被告與告訴人業經調
    解成立，有如前述，堪信被告已積極面對其應負之責任及賠
    償事宜，其經此偵、審程序及刑之宣告之教訓，當知所警惕
    ，而無再犯之虞，本院認前開刑之宣告，以暫不執行為適當
    ，併依刑法第74條第1項第1款規定，宣告如主文所示之緩刑
    期間，以勵自新。
  ㈧末按緩刑宣告，得斟酌情形，命犯罪行為人向被害人支付相
    當數額之財產或非財產上之損害賠償，刑法第74條第2項第3
    款亦有明文；本院考量被告與告訴人雖經調解成立，但因被
    告無力1次給付全部賠償金額而僅達成分期賠償之協議，故
    為兼顧告訴人之權益，確保被告按承諾之賠償金額及方式履
    行，以確實收緩刑之功效，認如課予被告按調解內容支付損
    害賠償之負擔，應屬適當，乃依前揭規定，併諭知被告應依
    附表所示之賠償金額及方式向告訴人履行賠償義務。而緩刑
    之宣告，係國家鑒於被告能因知所警惕而有獲得自新機會之
    期望，特別賦予宣告之刑暫不執行之寬典，倘被告未遵循本
    院所諭知緩刑之負擔而情節重大，或在緩刑期間又再犯罪，
    或有其他符合法定撤銷緩刑之原因者，均可能由檢察官聲請
    撤銷緩刑宣告，而生仍須執行所宣告之刑之後果，特予指明
    。  ㈤　　
四、沒收部分：
　㈠按犯洗錢防制法第14條之罪，其所移轉、變更、掩飾、隱匿
    、收受、取得、持有、使用之財物或財產上利益，沒收之，
    同法第18條第1項前段固有明文，但該條項既未規定「不問
    屬於犯罪行為人與否」，自以屬於被告所有者為限，始得依
    該條項規定沒收之。查被告供陳其提領之款項均已交付詐騙
    集團之不詳成員，此等款項自已非屬被告所有，無由依洗錢
    防制法第18條第1項前段規定宣告沒收。另因尚無積極證據
    足證被告為上開犯行已獲有報酬，被告復已承諾賠償告訴人
    所受之損害，亦無從諭知沒收被告之犯罪所得。
　㈡扣案本件帳戶之存摺1本、金融卡1張，則為被告所有，供其
    犯上開犯行所用之物，故依刑法第38條第2項前段規定宣告
    沒收之。㈡
據上論斷，應依刑事訴訟法第273條之1第1項、第299條第1項前
段，洗錢防制法第2條第2款、第14條第1項、第16條第2項，刑法
第11條、第28條、第339條之4第1項第2款、第55條、第74條第1
項第1款、第2項第3款、第38條第2項前段，刑法施行法第1條之1
第1項，判決如主文。
本案經檢察官吳毓靈提起公訴，檢察官董詠勝到庭執行職務
中　　華　　民　　國　　111 　年　　10　　月　　6 　　日
　　　　　　　　　      刑事第二庭   法　官　 蔡盈貞
以上正本證明與原本無異。
如不服本判決應於收受本判決後20日內向本院提出上訴書狀，並
應敘述具體理由。其未敘述上訴理由者，應於上訴期間屆滿後20
日內向本院補提理由書狀（均須按他造當事人之人數附繕本）「
切勿逕送上級法院」。 
　　　　　　　　　　　　　　　　　   書記官　 林耿慧　
中　　華　　民　　國　　111 　年　　10　　月　　6 　　日
附錄所犯法條：
洗錢防制法第2條
本法所稱洗錢，指下列行為：
一、意圖掩飾或隱匿特定犯罪所得來源，或使他人逃避刑事追訴
    ，而移轉或變更特定犯罪所得。
二、掩飾或隱匿特定犯罪所得之本質、來源、去向、所在、所有
    權、處分權或其他權益者。
三、收受、持有或使用他人之特定犯罪所得。

洗錢防制法第14條
有第二條各款所列洗錢行為者，處7年以下有期徒刑，併科新臺
幣5百萬元以下罰金。
前項之未遂犯罰之。
前二項情形，不得科以超過其特定犯罪所定最重本刑之刑。

刑法第339條之4　
犯第339條詐欺罪而有下列情形之一者，處1年以上7年以下有期
徒刑，得併科1百萬元以下罰金：
一、冒用政府機關或公務員名義犯之。
二、三人以上共同犯之。
三、以廣播電視、電子通訊、網際網路或其他媒體等傳播工具，
    對公眾散布而犯之。
前項之未遂犯罰之。
附表：（金額均為新臺幣）   賠償金額 賠償方式 說明 被告共應賠償被害人陳慶明200,000元。 被告應自民國111年11月12日起至全部清償完畢止，按月於每月12日前（含當日）各給付5,000元。 【被告於本判決確定前如曾給付賠償金額，應計入左列賠償總額內。】 左列內容係依照本院臺南簡易庭111年度南司刑移調字第744號調解筆錄即被告與被害人陳慶明經調解成立之結果，按刑法第74條第2項第3款規定命被告應向被害人陳慶明支付之損害賠償；此等給付義務與上開調解筆錄所示者同一，不須重複給付，亦不得重複為民事強制執行。